【裁判字號】    99,上訴,182
【裁判日期】    990506
【裁判案由】    毒品危害防制條例
【裁判全文】
臺灣高等法院臺中分院刑事判決         99年度上訴字第182號
上  訴  人
即  被  告  蔡修元
選任辯護人  王正喜律師
上列上訴人因違反毒品危害防制條例案件，不服臺灣彰化地方法
院98年度訴字第1730號中華民國98年12月8日第一審判決（起訴
案號：臺灣彰化地方法院檢察署98年度偵字第8247號），提起上
訴，本院判決如下：
    主  文
原判決撤銷。
蔡修元犯販賣第三級毒品罪，累犯，處有期徒刑伍年陸月；沒收
部分，如附表編號一所示。又犯販賣第三級毒品罪，累犯，處有
期徒刑伍年肆月；沒收部分，如附表編號二所示。應執行有期徒
刑陸年；沒收部分，如附表編號一、二內容所示。
    事  實
一、蔡修元綽號『菜鳥』，前於民國（以下同）96年間，因違反
    職役職責案件，經國防部北部地方軍事法院以96年度訴字第
    39號判處有期徒刑一年二月確定，復經同法院以96年度聲減
    字第84號裁定減刑為有期徒刑七月；又於96年間，因違反著
    作權法案件，經臺灣板橋地方法院以96年度簡字第635號判
    處有期徒刑六月確定，嗣經同法院以96年度聲減字第4316號
    裁定減刑為有期徒刑三月，並與上開之罪定應執行有期徒刑
    九月；96年5月2日入監執行，甫於96年12月14日縮刑期滿執
    行完畢〈羈押折抵七十八日〉。詎其仍不知悔改，其明知Ke
    tamine（下稱「愷他命」）屬毒品危害防制條例第2條第2項
    第3款規定第三級毒品，不得販賣，竟基於販賣第三級毒品
    愷他命之犯意，以搭配00000000000號〈其妹蔡
    佩緹申請後贈送予蔡修元〉SIM卡、ALCTEL廠牌、黑色之行
    動電話一具作為聯絡工具，分別為下列販賣毒品「愷他命」
    犯行：
  (一)於98年8月30日下午22時6分18秒許，綽號「二雞」之李金進
    以所持用00000000000號行動電話撥打蔡修元所
    持用00000000000號行動電話聯絡購買毒品「愷
    他命」，蔡修元應允後，在彰化縣彰化市○○路○段556巷「
    秀傳紀念醫院」旁之「7-11」便利商店外，將一小包、價款
    新臺幣（以下同）一千元之毒品「愷他命」販賣予李金進，
    並收取價款，以完成交易。
  (二)於98年9月14日下午19時30分許，李金進與張琇美欲合資購
    買毒品「愷他命」，推由李金進以上述行動電話與蔡修元所
    持用上述行動電話聯絡購買毒品「愷他命」，蔡修元應允後
    ，在彰化市○○路○段556巷「秀傳紀念醫院」旁之「7-11便
    利商店」外，將一小包、價款九百元〈李金進出資六百元，
    張琇美出資三百元〉之毒品「愷他命」販賣給李金進，並收
    取價款，完成交易。
  (三)嗣於98年9月15日上午6時30分許，在彰化縣彰化市○○路○
    段556巷64之2號蔡修元居住處，為警搜索而查扣上開行動電
    話一具（含上述SIM卡一枚），查獲上情。
二、案經彰化縣警察局彰化分局報請臺灣彰化地方法院檢察署檢
    察官偵查起訴。
    理  由
壹、證據能力部分：
一、被告蔡修元之選任辯護人抗辯證人李金進、張琇美二人之警
    詢筆錄不具有證據能力部分：
  (一)按被告以外之人（包括證人、鑑定人、告訴人、被害人及共
    同被告等）於檢察事務官、司法警察官或司法警察調查中所
    為之陳述，與審判中不符時，其先前之陳述具有較可信之特
    別情況，且為證明犯罪事實存否所必要者，得為證據，刑事
    訴訟法第159條之2定有明文。所謂「前後陳述不符」之要件
    ，應就前後階段之陳述進行整體判斷，以決定其間是否具有
    實質性差異，惟無須針對全部陳述作比較，陳述之一部分有
    不符，亦屬之。而所謂「較可信之特別情況」之情形，亦應
    就前後陳述時之各種外部情況進行比較，以資決定何者外部
    情況具有可信性。若陳述係在特別可信之情況下所為，則虛
    偽陳述之危險性即不高，雖係審判外陳述，或未經被告反對
    詰問，仍得承認其有證據能力。所稱「外部情況」之認定，
    例示如下：
  1.時間之間隔：陳述人先前陳述是在記憶猶新的情況下直接作
    成，一般與事實較相近，事後即可能因記憶減弱或變化，致
    有不清晰或陳述不符之現象發生。
  2.有意識的迴避：由於先前陳述時被告未在場，是陳述人直接
    面對詢問警員所為陳述較為坦然；事後可能因陳述人對被告
    有所顧忌或同情，因而在被告面前較不願陳述不利被告之事
    實。
  3.受外力干擾：陳述人單獨面對檢察事務官或司法警察（官）
    所為之陳述，程度上較少會受到強暴、脅迫、詐欺、利誘或
    收買等外力之影響，其陳述較趨於真實。若被告在庭或有其
    他員參與旁聽時，陳述人可能會本能的作出迴避對被告不利
    之證述，或因不想生事乃虛構事實而為陳述。
  4.事後串謀：目擊證人對警察描述所目睹情形，因較無時間或
    動機去編造事實，客觀上亦較難認與被告間有勾串情事，其
    陳述具有較可信性。但事後因特殊關係，雙方可能因串謀而
    統一口徑；或事後情況變化，兩者從原先敵對關係變成現在
    友好關係等情形，其陳述即易偏離事實而較不可信。
  5.警詢或檢察事務官偵查時，有無辯護人、代理人或親友在場
    ：如有上開親誼之人在場，自可期待證人為自由從容之陳述
    ，其證言之可信度自較高。
  6.警詢或檢察事務官所作之偵查筆錄記載是否完整：如上開筆
    錄對於犯罪之構成要件、犯罪態樣、加重減輕事由或起訴合
    法要件等事實或情況，均翔實記載完整，自可推定證人之陳
    述，與事實較為相近，而可信為真實。法院應斟酌右列因素
    綜合判斷，亦應細究陳述人之問答態度、表情與舉動之變化
    ，此一要件係屬訴訟法事實之證明，以自由證明為已足，且
    應由主張此項證據之人證明。惟此僅係確定上開陳述有無證
    據能力而已，至該證據具有證據能力後，其證據力之強弱問
    題，仍待法院綜合全辯論意旨及調查證據所得，依法認定之
    。
  (二)查證人李金進、張琇美二人於警詢中皆證稱：有向被告蔡修
    元購買毒品「愷他命」等語（98年度偵字第8247號偵查卷第
    29至29頁、57頁），惟李金進、張琇美二人於本院審理中則
    改證稱：係被告蔡修元幫伊等購買「愷他命」即調貨等語（
    本院99年4月1日上午9時30分審理筆錄）〈李金進、張琇美
    二人於警詢中、本院審理中之詳細證言另詳后述〉，李金進
    、張琇美二人於警詢中及法院審理中之證述已有前後陳述不
    符之情形，本院審酌李金進、張琇美二人於警詢中之證述距
    案發日較近，當時記憶自較深刻，可立即反應所知，不致因
    時隔日久而遺忘案情；且較無來自被告同庭在場之壓力而出
    於虛偽不實之指證或事後串謀而故為迴護被告之機會，揆諸
    上開說明，李金進、張琇美二人於警詢中所為之證述，客觀
    上應具有較可信之特別情況，並為證明本案犯罪事實存否所
    必要，依上揭規定，李金進、張琇美二人於警詢中之證言自
    有證據能力。
二、次按被告以外之人（包括證人、鑑定人、告訴人、被害人及
    共同被告等）於審判外之陳述雖不符刑事訴訟法第159條之1
    至之4等4條之規定，而經當事人於審判程序同意作為證據，
    法院審酌該言詞陳述或書面陳述作成時之情況，認為適當者
    ，亦得為證據；當事人、代理人或辯護人於法院調查證據時
    ，知有刑事訴訟法第159條第1項不得為證據之情形，而未於
    言詞辯論終結前聲明異議者，視為有前項之同意，同法第15
    9條之5定有明文。立法意旨在於傳聞證據未經當事人之反對
    詰問予以核實，原則上先予排除。惟若當事人已放棄反對詰
    問權，於審判程序中表明同意該等傳聞證據可作為證據；或
    於言詞辯論終結前未聲明異議，基於尊重當事人對傳聞證據
    之處分權，及證據資料愈豐富，愈有助於真實發見之理念，
    且強化言詞辯論主義，使訴訟程序得以順暢進行，上開傳聞
    證據亦均具有證據能力。查檢察官、被告、被告之選任辯護
    人對於本案卷內相關證人之證述、文書卷證資料〈上述壹之
    一除外〉之證據能力於本院99年3月1日上午9時20分行準備
    程序中皆表示沒有意見等語（本院卷第49至50頁），且未就
    上述證據資料之證據能力有合於刑事訴訟法第159條第1項不
    得為證據之情形於本院言詞辯論終結前聲明異議，且上述證
    人之證述、文書卷證資料亦經本院於審理期日逐一提示、朗
    讀，並告以要旨，本院復審酌相關證人證述筆錄製成、文書
    卷證資料取得，並無證據顯示有何違背程序規定情事，依據
    上述之說明，均應具有證據能力。
貳、實體理由：
一、訊據上訴人即被告（以下稱被告）蔡修元對伊認識李金進、
    張琇美二人，並有於如犯罪事實欄一之(一)、(二)所載之時間、
    地點，以內置00000000000號SIM卡行動電話與
    李金進所持用00000000000號SIM卡行動電話聯
    絡，先後二次，將毒品「愷他命」交付予李金進，並分別向
    李金進收取一千元、九百元價款之事實，均不爭執；惟矢口
    否認犯有如犯罪事實欄所載之販賣毒品「愷他命」罪，略辯
    稱：是李金進單獨、或李金進與張琇美二人合資後，託伊向
    他人購買毒品「愷他命」後，再將「愷他命」交予李金進、
    張琇美二人施用云云。被告之選任辯護人辯護意旨略稱：「
    一無償受他人委託，代為購買第二級毒品甲基安非他命後交
    付委託人，以便利、助益委託人施用者，為幫助施用；苟以
    便利、助益委託人販賣者，則為幫助販賣，其行為人於購入
    甲基安非他命之始，即係為委託人而持有，並非購入後始另
    行起意，交付而移轉甲基安非他命之所有權予委託人。此與
    轉讓甲基安非他命，係指原未受他人委託而基於為自己之意
    思購買後，始起意將其所有之甲基安非他命，以移轉所有權
    之意思交付他人之情形，顯然有別。最高法院98年度臺上字
    第3670號裁判意旨參照。二證人李金進於鈞院審理中已結證
    稱係將錢放在蔡修元處，蔡修元事後再給貨」、「蔡修元二
    次都沒有賺我錢，我拿錢給蔡修元，蔡修元再去跟別人調貨
    」等語，顯然李金進乃委託被告代買毒品「愷他命」，被告
    係幫助李金進施用毒品「愷他命」，惟毒品危害防制條例第
    10 條未處罰施用第三級毒品罪，被告自亦不負幫助施用第
    三級毒品罪責。」等語，資為被告辯護。
二、經查：
  (一)被告於本院審理中雖矢口否認有於如犯罪事實欄一之(一)、(二)
    所載之時間、地點，先後二次，將價款分別為一千元、九百
    元之毒品「愷他命」販賣予李金進、張琇美云云。然被告就
    伊有於如犯罪事實欄一之(一)、(二)所載之時間、地點，先後二
    次，將價款分別為一千元、九百元之毒品「愷他命」販賣予
    李金進、張琇美二人施用一節，已於警詢中、偵查、原審法
    院審理中為自白認罪供述，並於警詢中明確供承稱：「（問
    ：依據通訊監察譯文資料顯示於2009年8月30日下午10時6分
    18秒，你持行動電話00000000000號打電話給綽
    號『二雞』〈即李金進〉所持用之00000000000
    號，電話中提及「A〈李金進〉：喂！B〈被告〉：嘿啊漲價
    了捏！A：啊？B：漲價了你還要嗎？A：什麼？B：漲價了你
    甘《閔南語》還要嗎？A：你在哪裡？B：我在附近而已。A
    ：附近啊，我在「SEVEN」捏。B：漲價了你甘還要嗎？A：
    漲多少？B：漲一百，你甘還要？A：漲一百？B：嘿啊。A：
    有影沒影啊！B：真的，我沒騙你，不然你現在去問，看有
    沒有辦法拿，不可能啊。A：啊，他那個有跟上次一樣？B：
    一樣的。A：要不，我等一下拿給你？B：【我身上有啦】。
    A：好，好，OK，拜拜。」是何意思？請你解釋？）是『二
    雞』來找我交易「愷他命」毒品。」、「98年8月30日下午
    10 時許，在彰化市○○路○段556巷「秀傳」旁「SEVEN」交
    易「愷他命」毒品。」、「於98年9月14日19時30分許，在
    彰化市○○路○段556巷「秀傳」旁「SEVEN」前將「愷他命
    」販賣給綽號『二雞』的男子，『二雞』有告訴我是他與『
    阿醜』〈即張琇美〉合資跟我購買九百元的「愷他命」。」
    、「（問：你持用行動電話00000000000是否亦
    從事販賣、轉讓、購買毒品之行為？）有。」、「李金進向
    我購買二次「愷他命」，其中一次是和張琇美一起合資向我
    購買。」等語（98年度偵字第8247號偵查卷第6至8頁），於
    偵查中供承稱：「（問：手機號碼？）000000000
    00，都是我在使用的。」、「（問：是否認識李金進？）
    認識。」、「（問：昨天李金進有無跟你買九百元的「K他
    命」？）有，在我家門口中山路的「7-11」買九百元1克。
    」、「（問：綽號？）『菜鳥』。」、「（問：是否認識張
    琇美？）認識。」、「（問：是否曾經賣過「愷他命」給張
    琇美？）昨天是李金進說是要跟張琇美合資購買的，…。」
    、「（問：李金進說8月30日下午10時許，在「秀傳醫院」
    那邊向你買「愷他命」？）是，當天下午是他來找我，我有
    賣他，我有跟他說「愷他命」每半公克漲一百元，當時我賣
    他一千元。」等語（同上偵查卷第78至79頁），於原審法院
    審理中供承稱：「我對檢察官起訴之犯罪事實全部認罪。」
    等語（原審卷第39頁）明確。
  (二)又被告就伊有於如犯罪事實欄一之(一)、(二)所載之時間、地點
    ，先後二次，將價款分別為一千元、九百元之毒品「愷他命
    」販賣予李金進、張琇美之自白認罪供述，核與李金進於警
    詢中證稱：「（問：依據通訊監察譯文資料顯示於2009年8
    月30日下午10時6分18秒，你持行動電話00000000
    000號打電話給綽號『二雞』〈即李金進〉所持用之00
    000000000號，電話中提及「A〈李金進〉：喂！B
    〈被告〉：嘿啊漲價了捏！A：啊？B：漲價了你還要嗎？A
    ：什麼？B：漲價了你甘《閔南語》還要嗎？A：你在哪裡？
    B ：我在附近而已。A：附近啊，我在「SEVEN」捏。B：漲
    價了你甘還要嗎？A：漲多少？B：漲一百，你甘還要？A：
    漲一百？B：嘿啊。A：有影沒影啊！B：真的，我沒騙你，
    不然你現在去問，看有沒有辦法拿，不可能啊。A：啊，他
    那個有跟上次一樣？B：一樣的。A：要不，我等一下拿給你
    ？B：【我身上有啦】。A：好，好，OK，拜拜。」是何意思
    ？請你解釋？）這通電話是蔡修元打給我，問我要不要購買
    「愷他命」，並告訴我現在每０．五公克「愷他命」漲一百
    元，我就向他購買，然後我就跟他約好在「秀傳醫院」旁交
    易。」、「（問：據你所知行動電話0000000000
    0持用人蔡修元是否亦從事販賣毒品之行為？）我知道他〈
    指被告〉有販賣「愷他命」之行為。」等語（同上偵查卷第
    28至29頁），於原審法院審理中結證稱：「（問：是否認識
    被告蔡修元？）認識。」、「（問：被告的綽號？）『菜鳥
    』。」、「（問00000000000電話是何人使用的
    ？）我在使用的。」、「（請提示偵查卷第53頁通訊監察譯
    文）（問：這通電話是誰打的？）是我跟蔡修元的通話。我
    使用的電話是朋友送我的，我不知道是誰辦的。」、「（問
    ：譯文顯示你要跟蔡修元買東西，你是要跟蔡修元買什麼東
    西？）「愷他命」。」、「（問：是否是譯文中所講的「
    7-11」？）對。」、「（問：是一手交錢一手交貨？）對。
    」、「（問：張琇美跟你什麼關係？）是我的朋友。」、「
    （問：你在98年9月15日被警查獲違反毒品危害防制條例？
    ）是。」、「（問：當時你跟誰在一起？）張琇美、李國勝
    。」、「（問：你們在前一天（98年9月14日）有跟被告買
    毒品？）是。」、「（問：錢全部都是你出的？）算是大家
    一起出的，但我忘記其他人出多少。」、「（問：這次約在
    哪裡交易？）「秀傳醫院」旁邊的「7-11」。」、「（問：
    也是一手交錢一手交貨？）是。我自己一人出面交易，但是
    是我跟其他人合買的。」等語（原審法院98年11月24日下午
    14時30分審理筆錄）；暨張琇美於警詢中證稱：「（問：妳
    所施用之「愷他命」如何得來？）我是向一名綽號『菜鳥』
    〈即被告〉之男子購買的。」、「（問：妳以何價向綽號『
    菜鳥』購買該「愷他命」毒品？）我以一次九百元的價錢向
    綽號『菜鳥』的男子購買一小包「愷他命」。」、「（問：
    妳為何會知道找綽號『菜鳥』的男子可以買到毒品？）我與
    該綽號『菜鳥』的男子是經朋友介紹認識的。我朋友知道他
    有在販賣毒品，所以我就與李金進（『二雞』）二人合資（
    我出三百元，李金進出六百元）購買毒品。本次是由李金進
    去找綽號『菜鳥』的男子購買毒品。」、「（問：妳如何向
    『菜鳥』聯絡購買毒品？）我昨天以李金進的電話0000
    000000號撥打『菜鳥』的手機0000000000
    0號與聯絡購買毒品。」等語（偵查卷第56至57頁）相符；
    且有如犯罪事實欄所載內置00000000000號SIM
    卡、ALCTEL廠牌、黑色之行動電話一具扣案，搜索、扣押筆
    錄、扣押物品目錄表、扣押物品收據/無應扣押之物證明書
    、扣押物品相片、通訊監察譯文附卷（同上偵查卷第46至53
    頁）可憑；堪認被告就伊有於如犯罪事實欄所載之時間、地
    點，先後二次，將價款分別為一千元、九百元之毒品「愷他
    命」販賣予李金進、張琇美所為之自白認罪供述，核與本案
    客觀事實相符，堪以採為本案斷罪之依據。
  (三)再查，被告於本院審理中翻異前詞，辯稱伊係幫李金進、張
    琇美二人調貨〈即「愷他命」〉，並非販賣「愷他命」云云
    。而李金進於本院審理中雖證稱：「（問：你怎麼認識蔡修
    元的？）因為我朋友去夜市打工認識的。」、「（問：認識
    多久？）一年多。」、「（問：彼此感情如何？）還好。」
    、「（問：你本身有無吸食「愷他命」？）有。」、「（問
    ：問：吸食「愷他命」多久？用量兇不兇？）兩、三年，用
    量還好，不會兇。」、「（問：如果你的「愷他命」用完了
    ，你用什麼方式拿「K他命」？）打電話給朋友問有沒有東
    西及要多少。」、「（問：你跟蔡修元拿過幾次「愷他命」
    ？）一或二次。」、「（問：蔡修元有沒有曾向你拿過「愷
    他命」？）有。」、「（問：你們互通有無，有沒有賺對方
    的錢？）照理說是沒有。」、「（問：原審判決你說向他買
    過二次「愷他命」，第一次在98年8月30日22點、第二次在
    98年9月14日19點30分，這二次你是怎麼向他拿的？）一次
    是用電話講，講完到彰化「秀傳」旁「7-11」交易，一次我
    忘了，也是電話講。」、「（問：依原審判決是98年8月30
    日向他拿一千元的「愷他命」，第二次98年9月14日向他拿
    九百元「愷他命」，你是一手交錢一手交貨的或是錢放在他
    那裡事後再交貨？）先放他那裡事後再交貨。」、「（問：
    這二次他有賺你錢嗎？）沒有。」、「（問：你怎麼知道沒
    有？）我知道他跟別人拿的價錢多少，他也知道我賣的時候
    ，跟別人拿的價錢多少，我們互相沒有在賺，只是方便而已
    。」、「（問：你為何要分二次，見面後拿錢，他再拿東西
    給你？）他本身身上沒有東西，我拿錢給他，他再去跟別人
    調東西，再以原來的價錢拿給我，所以沒有賺。」等語；張
    琇美於本院審理中雖證稱：「（問：你認識蔡修元嗎？）認
    識。」、「（問：認識多久？）大約半年。」、「（問：你
    本身有沒有向蔡修元拿過「愷他命」？）沒有。」、「（問
    ：你以前在警局說你拿出三百元給李金進合資購買毒品，可
    否詳述情形？）那天我們「K他命」沒有了，我出三百元看
    李金進能不能去調，李金進就去調。」、「（問：你說是調
    ，為何與以前說是向李金進買的不一樣呢？）因為那時我有
    付錢，我以為是買，事後才知道他沒有賺到錢。」、「（問
    ：你怎麼知道蔡修元沒有賺李金進的錢？）事後是聽別人說
    是調不是賣，所以應該是沒有賺。」、「（問：是推測的還
    是自己知道的？）自己知道的。」、「（問：你剛才說聽別
    人說，是聽誰說的？）聽以前朋友講的。」、「（問：名字
    呢？）不知道。」、「（問：9月14日除了你與李金進之外
    ，還有跟誰在一起？）沒有，那天只有我們二人。」、「（
    問：李金進在原審時說除了你與他之外，還有一位李國勝在
    場？）沒有，只有我跟他。」、「（問：你錢是怎麼交給他
    〈指李金進〉的？）在李金進的家。」、「（問：交給他後
    是誰去買毒品的？）李金進說他要去處理。」、「（問：你
    沒有去嗎？）我沒有去。」、「（問：你何時拿到毒品？）
    當天。」、「（問：李金進要去拿毒品之前有打電話嗎？）
    他有跟人家通電話，推測應該是被告，因為李金進之前都會
    找他調。」、「（問：李金進打電話時，你有在場聽到嗎？
    ）我有聽到一點點，但我不知道對方是誰。」、「（問：從
    李金進出去拿「愷他命」到回來，這中間時間有多久？）大
    約一、二小時跑不掉。」、「（問：李金進去哪裡拿的？）
    不知道。」、「（問：李金進去哪裡拿有跟你講嗎？）我真
    的不知道他去哪裡拿的。」等語。亦即李金進、張琇美二人
    於本院審理中改證稱係將錢先交予被告，被告再向第三人購
    買「愷他命」後交予李金進云云；惟李金進、張琇美二人於
    本院審理中上開證述內容，已核與李金進於警詢、原審法院
    審理中證稱先後二次，分別向被告購買價款一千元、九百元
    之「愷他命」，係「當場一手交錢，一手交貨」等語，張琇
    美於警詢中證稱伊出資六百元，李金進出資三百元，由李金
    進向被告購買九百元「愷他命」等語不符，更與被告於警詢
    、偵查、原審法院審理中自白供述伊先後二次，將價款一千
    元、九百元之「愷他命」販賣予李金進、張琇美二人之內容
    迥異；復與上開行動電話通訊監察譯文內容記載被告身上攜
    帶有「愷他命」之內容矛盾；更者張琇美於本院審理中復證
    稱伊與李金進將購毒款交予被告，被告向第三人調貨，再交
    予李金進之內容，證稱係聽聞不知姓名之「某人」所陳述云
    云，張琇美既不認識該「某人」，該人又何有向張琇美告稱
    被告係向第三人調取「愷他命」後再交予李金進之可能；依
    據上述說明，李金進、張琇美二人於本院審理中證稱係先將
    購毒款交予被告，被告向第三人購買「愷他命」後，再將「
    愷他命」交予李金進云云，顯係事後迴護被告之虛偽證言，
    不足以採對被告有利之認定。
二、次按販賣毒品之所謂販賣行為，須行為人主觀上有營利意圖
    ，且客觀上有販入或賣出毒品行為，即足構成，至於實際上
    是否已經獲利，則非所問；必也始終無營利之意思，而以原
    價或低於原價有償讓與他人，方難謂為販賣行為，而僅得以
    轉讓罪論處（參照最高法院93年度臺上字第1651號判決要旨
    ）經查，邇來政府查緝毒品之施用或販賣執法甚嚴，使各類
    毒品均益趨量微價高，販賣者率有暴利可圖；又販賣毒品者
    ，非可公然為之，亦無公定之價格，不論任何包裝，均可任
    意分裝增減分量，而每次買賣之價量，亦可能隨時依雙方間
    之關係深淺、資力、需求量及對行情之認知、來源是否充裕
    、查緝是否嚴緊，購買者被查獲時供述購買對象之可能性風
    險之評估等，因而異其標準，並機動調整，非可一概而論，
    販賣之利得除經坦承犯行或價量俱臻明確外，委難察得實情
    ，販賣之人從價差或量差中牟利方式雖異，其意圖營利之非
    法販賣行為則一。查本案之購毒者雖不知被告販入毒品之成
    本為何，致無法查得販賣之實際利得為何，惟毒品均量微價
    高，且依一般社會通念以觀，販賣行為在通常情形下均係以
    牟利為其主要誘因及目的，從而，舉凡其有償交易，除足反
    證其確另基於某種非圖利本意之關係外，通常尚難因無法查
    悉其販入價額作為是否高價賣出之比較，諉無營利之意思，
    阻卻販賣犯行之追訴。本案被告僅係認識李金進、張琇美二
    人，非屬至親，被告當無甘冒重典，按販入價格轉販賣予購
    買毒品者之理，是被告確有營利之意圖及獲利之事實，要無
    疑義。
三、是綜上所述，被告上開所辯純係事後卸責避就之詞，不足以
    採信，被告之選任辯護人辯護意旨所指，亦不足以採對被告
    有利之認定。本案事證明確，被告犯上開二次販賣第三級毒
    品罪，堪為認定，應依法予以論科。
四(一)是核被告蔡修元就如犯罪事實欄一之(一)、(二)所為，均係犯毒
    品危害防制條例第4條第3項之販賣第三級毒品罪。被告販賣
    第三級毒品前持有第三級毒品之低度行為，為販賣第三級毒
    品之高度行為所吸收，不另論罪。被告犯如犯罪事實欄一之
    (一)、(二)所示二次販賣第三級毒品罪，犯意各別，行為互殊，
    應予分論併罰。另按修正前刑法第56條連續犯之規定，已於
    95年7月1日起廢除，本案被告之犯罪時間係於95年7月1日之
    後，自無修正前刑法第56條連續犯之適用；又學理上所謂之
    「集合犯」，係一種構成要件類型，亦即立法者針對特定刑
    罰規範之構成要件，已預設其本身係持續實行之複次行為，
    具備反覆、延續之行為特徵，將之總括或擬制成一個構成要
    件之「集合犯」行為，此種犯罪以反覆實行為典型、常態之
    行為方式，具侵害法益之同一性，因刑法評價上為構成要件
    之行為單一，因而僅包括的成立一罪。而毒品危害防制條例
    第4條第3項之販賣第三級毒品罪，在95年7月1日修正刑法施
    行前，並未被認係「集合犯」，而在上開刑法修正時（或在
    此後），亦未經立法機關另為「集合犯」之立法。且本件被
    告所販賣第三級毒品之先後時間不一，間隔長達半月，販賣
    行為各有其獨立性，故依社會通念，殊難認以評價為一罪為
    適當，自不得認僅成立包括一罪，認應為數罪之評價，始符
    刑罰公平原則，被告於原審法院之辯護人辯護意旨稱被告上
    述二次販賣毒品「愷他命」之行為，乃屬集合犯之實質上一
    罪，尚有未洽，併此敘明。
  (二)次查，毒品危害防制條例第17條第2項規定「犯第4條至第8
    條之罪於偵查及審判中均自白者，減輕其刑。」，而被告於
    偵查及原審法院審理中就犯如犯罪事實欄一之(一)、(二)所示二
    次販賣第三級毒品罪為自白犯罪，原審法院乃以被告於偵查
    與原審法院審理中就被訴犯有如犯罪事實欄一之(一)、(二)所示
    二次販賣第三級毒品皆自白認罪，符合毒品危害防制條例第
    17條第2項之減刑規定予以減輕其刑，雖非無見。惟被告於
    本院審理中翻異前詞，改辯稱伊未犯如犯罪事實欄一之(一)、
    (二)所示二次販賣第三級毒品罪云云，本院參酌毒品危害防制
    條例第17條第2項增訂之立法理由「又為使製造、販賣或運
    輸毒品案件之刑事訴訟程序儘早確定，並鼓勵被告自白認罪
    ，以開啟其自新之路，爰對製造、販賣、運輸毒品者，於偵
    查及審判中均自白時，亦採行寬厚之刑事政策，爰增訂第2
    項規定。」，亦即違犯該法第4條至第8條之罪之被告，除於
    偵查中自白認罪外，須同於審判中認罪，始有該法條減刑之
    適用，以儘早確定訴訟程序減少訟累；而所謂「審判中認罪
    」當係指案件繫屬之事實審法院審理中認罪而言，如先於偵
    查中與事實審之一審法院審理中認罪，先取得適用毒品危害
    防制條例第17條第2項減刑之優惠條件，再以否認犯罪上訴
    至事實審之二審法院以求取無罪判決，亦即冀求在二審判決
    維持一審判決所認定犯罪時仍得適用毒品危害防制條例第17
    條第2項規定以減輕其刑，自與毒品危害防制條例第17條第2
    項減刑規定不符，而無該減刑之適用至明。是被告雖於偵查
    及原審之一審法院審理中就被訴犯上述二次販賣第三級毒品
    罪為自白認罪，惟於本院之二審法院審理中翻異前詞否認犯
    有上述二次販賣第三級毒品罪，揆諸上揭之說明，已不符合
    毒品危害防制條例第17條第2項減刑規定之適用，附此敘明
    。
  (三)再查被告前於96年間，因違反職役職責案件，經國防部北部
    地方軍事法院以96年度訴字第39號判處有期徒刑一年二月確
    定，復經同法院以96年度聲減字第84號裁定減刑為有期徒刑
    七月；又於96年間，因違反著作權法案件，經臺灣板橋地方
    法院以96年度簡字第635號判處有期徒刑六月確定，嗣經同
    法院以96年度聲減字第4316號裁定減刑為有期徒刑三月，並
    與上開之罪定應執行有期徒刑九月；96年5月2日入監執行，
    甫於96年12月14日縮刑期滿執行完畢〈羈押折抵七十八日〉
    ，有臺灣高等法院被告前案紀錄表附卷可佐，被告於受有期
    徒刑之執行完畢後，五年之內，故意再犯本件有期徒刑以上
    之二罪，皆為累犯，均應依刑法第47條第1項之規定，分別
    加重其刑。
  (四)爰審酌被告明知毒品不僅殘害施用者自身健康，因施用毒品
    而散盡家財、連累家人，或為購買毒品鋌而走險者，更不可
    勝計，毒品所造成之社會問題尤大於施用者本身所受之毒害
    ，乃仍從事販賣毒品之犯行，販賣毒品使之蔓延，危害他人
    及社會匪淺，暨考量其犯罪之動機、目的及手段，販賣毒品
    之次數僅為二次，犯罪所得僅為一千元、九百元，暨犯後否
    認犯罪等一切情狀，分別量處有期徒刑五年六月、五年四月
    ，並定其應執行有期徒刑六年，資以懲戒。
五(一)扣案之SIM卡一枚（門號00000000000號），為
    被告之妹蔡佩緹申辦後贈與被告，扣案之ALCTEL黑色手機一
    具，為被告所有，皆據被告於本院審理中供述在卷，並係供
    犯本案販賣第三級毒品罪使用之工具，爰依毒品危害防制條
    例第19條第1項規定宣告沒收之。
  (二)按毒品危害防制條例第19條第1項規定所稱「追徵其價額」
    者，係指所沒收之物為金錢以外之其他財物而無法沒收時，
    應追徵其價額，使其繳納與原物相當之價額。如所得財物為
    金錢而無法沒收時，始應「以其財產抵償之」（最高法院95
    年度臺上字第305號判決要旨參照）。次按毒品危害防制條
    例第19條第1項規定，犯販賣毒品罪者，其犯罪所得之財物
    均沒收之，如全部或一部不能沒收時，追徵其價額或以其財
    產抵償之。係採義務沒收主義。故販賣毒品所得之對價，不
    問其中成本若干，利潤多少，均應全部諭知沒收，貫徹政府
    查禁煙毒之決心，以符立法本旨（最高法院91年度臺上字第
    2419號判決要旨參照）。是被告販賣第三級毒品「愷他命」
    之犯罪所得一千元、九百元雖未扣案，應依上開規定於被告
    犯二次販賣第三級毒品罪項下諭知沒收之，如全部或一部不
    能沒收時，以被告之財產抵償之〈詳如附表編號一、二內容
    所示〉。
六、原審判決以被告犯上開二次販賣第三級毒品罪，事證明確，
    依據刑事訴訟法第299條第1項前段，毒品危害防制條例第4
    條第3項、第17條第2項、第19條第1項，刑法第11條、第47
    條第1項、第51條第5款等規定予以論科，雖非無見。惟查：
    被告就被訴犯上述二次販賣第三級毒品罪於偵查及原審法院
    審理中皆自白認罪，原審依據毒品危害防制條例第17條第2
    項規定就被告犯上述二次販賣第三級毒品罪予以減輕其刑，
    惟被告於本院審理中翻異前詞，抗辯伊未犯有上述二次販賣
    第三級毒品罪云云，雖無可採，惟此已與毒品危害防制條例
    第17條第2項減輕其刑規定不符，自不得再依該條例第17條
    第2項規定予以減輕其刑，原審判決未及審酌，容有未洽。
    被告以否認犯罪為由提起上訴，並無可採，為無理由，惟原
    審判決既仍有上開未及審酌之處，仍屬無可維持，應由本院
    將原審判決予以撤銷，另為適當之判決。
據上論結，應依刑事訴訟法第369條第1項前段、第364條、第299
條第1項前段，毒品危害防制條例第4條第3項、第19條第1項，刑
法第11條前段、第47條第1項、第51條第5款，判決如主文。
本案經檢察官謝岳錦到庭執行職務。
中    華    民    國    99    年    5     月    6     日
            刑事第三庭    審判長法  官  王  增  瑜
                                法  官  吳  進  發
                                法  官  梁  堯  銘
以上正本證明與原本無異。
如不服本判決應於收受送達後10日內向本院提出上訴書狀，其未
敘述上訴理由者，並得於提起上訴後10日內向本院補提理由書（
均須按他造當事人之人數附繕本）「切勿逕送上級法院」。
                                書記官  陳  玫  伶
中    華    民    國    99    年    5     月    6     日
附表：
┌───┬─────────┬──────┬────────┐
│ 編號 │   扣案物品名稱   │  數   量   │    備   註     │
├───┼─────────┴──────┴────────┤
│一    │如犯罪事實欄一之(一)所示販賣壹仟元「愷他命」部分：  │
│      ├─────────┬──────┬────────┤
│      │ALCTEL黑色手機  │壹支〈已扣│被告所有，供被│
│      │                  │案〉。      │告犯販賣第三級毒│
│      │                  │            │品罪使用之物。  │
│      │                  │            │應依毒品危害防│
│      │                  │            │制條例第19條第1 │
│      │                  │            │項規定於被告犯販│
│      │                  │            │賣第三級毒品罪項│
│      │                  │            │下諭知沒收之。  │
│      ├─────────┼──────┼────────┤
│      │00000000│壹枚〈已扣│被告之妹蔡佩緹│
│      │  九五０號SIM卡   │案〉。      │申辦後贈與被告，│
│      │                  │            │為被告所有，供被│
│      │                  │            │告犯販賣第三級毒│
│      │                  │            │品罪使用之物。  │
│      │                  │            │應依毒品危害防│
│      │                  │            │制條例第19條第1 │
│      │                  │            │項規定於被告犯販│
│      │                  │            │賣第三級毒品罪項│
│      │                  │            │下諭知沒收之。  │
│      ├─────────┼──────┼────────┤
│      │販賣第三級毒品罪│新臺幣壹仟│被告犯販賣第三│
│      │之犯罪所得。      │元〈未扣案〉│級毒品罪之犯罪所│
│      │                  │。          │得。            │
│      │                  │            │應依毒品危害防│
│      │                  │            │制條例第19條第1 │
│      │                  │            │項規定於被告犯販│
│      │                  │            │賣第三級毒品罪項│
│      │                  │            │下諭知沒收之，如│
│      │                  │            │全或一部無法沒收│
│      │                  │            │時，以被告之財產│
│      │                  │            │抵償之。        │
├───┼─────────┴──────┴────────┤
│二    │如犯罪事實欄一之(二)所示販賣玖佰元「愷他命」部分：  │
│      ├─────────┬──────┬────────┤
│      │ALCTEL黑色手機  │壹支〈已扣│被告所有，供被│
│      │                  │案〉。      │告犯販賣第三級毒│
│      │                  │            │品罪使用之物。  │
│      │                  │            │應依毒品危害防│
│      │                  │            │制條例第19條第1 │
│      │                  │            │項規定於被告犯販│
│      │                  │            │賣第三級毒品罪項│
│      │                  │            │下諭知沒收之。  │
│      ├─────────┼──────┼────────┤
│      │00000000│壹枚〈已扣│被告之妹蔡佩緹│
│      │  九五０號SIM卡   │案〉。      │申辦後贈與被告，│
│      │                  │            │為被告所有，供被│
│      │                  │            │告犯販賣第三級毒│
│      │                  │            │品罪使用之物。  │
│      │                  │            │應依毒品危害防│
│      │                  │            │制條例第19條第1 │
│      │                  │            │項規定於被告犯販│
│      │                  │            │賣第三級毒品罪項│
│      │                  │            │下諭知沒收之。  │
│      ├─────────┼──────┼────────┤
│      │販賣第三級毒品罪│新臺幣玖佰│被告犯販賣第三│
│      │之犯罪所得。      │元〈未扣案〉│級毒品罪之犯罪所│
│      │                  │。          │得。            │
│      │                  │            │應依毒品危害防│
│      │                  │            │制條例第19條第1 │
│      │                  │            │項規定於被告犯販│
│      │                  │            │賣第三級毒品罪項│
│      │                  │            │下諭知沒收之，如│
│      │                  │            │全或一部無法沒收│
│      │                  │            │時，以被告之財產│
│      │                  │            │抵償之。        │
└───┴─────────┴──────┴────────┘

司法院資訊處製作；財團法人民間司法改革基金會備份。
